【裁判字號】    98,交聲,634
【裁判日期】    981019
【裁判案由】    聲明異議
【裁判全文】
臺灣臺南地方法院交通事件裁定         98年度交聲字第634號
移送機關    交通部公路總局嘉義區監理所臺南監理站
異議人即
受處分人    甲○○
上列異議人即受處分人因違反道路交通管理處罰條例案件，對於
交通部公路總局嘉義區監理所臺南監理站所為之裁決處分（處分
案號：嘉監南字第裁74-M00000000號）聲明異議，本院裁定如下
：
    主    文
原處分關於吊扣駕駛執照拾貳個月部分撤銷。
甲○○汽車駕駛人駕駛汽車，經測定酒精濃度超過規定標準，吊
扣普通小型車駕駛執照拾貳個月。
    理    由
一、原處分意旨略以：異議人即受處分人甲○○（下稱異議人）
    於民國98年2月3日23時8分許，駕駛車牌號碼7533-XB號自用
    一般小客車，行經臺南縣仁德交流道旁便道時，經臺南縣警
    察局歸仁分局警員攔停施以酒測，並測得其口中呼氣之酒精
    濃度為0.29mg/l，因已超過規定標準而經警製單舉發，嗣經
    移送機關即交通部公路總局嘉義區監理所臺南監理站（下稱
    原處分機關）以其違規事實明確，依道路交通管理處罰條例
    第35條第1項第1款、第24條第1項第2款（原處分漏載第24條
    第1項第2款）及違反道路交通管理事件統一裁罰基準表之規
    定，裁處異議人罰鍰新臺幣（下同）19,500元，吊扣駕駛執
    照12個月，施以道路交通安全講習（本件已於98年2月4日繳
    納19,500元，並吊扣駕駛執照12個月在案）。
二、本件異議意旨略以：異議人代友人將自小客車駛回時，因酒
    駕經警取締，嗣經台南監理站裁罰罰鍰19,500元，吊扣駕照
    1年之處分，異議人並未肇事，吊扣異議人之職業聯結車駕
    照實屬不合理，且影響異議人之生計及權益太大，為此聲明
    異議，請求撤銷原處分等語。
三、經查：
  (一)按本條例所定罰鍰之處罰，行為人接獲違反道路交通管理事
    件通知單後，於15日內得不經裁決，逕依第92條第3項之罰
    鍰基準規定，向指定之處所繳納結案；不服舉發事實者，應
    於15日內，向處罰機關陳述意見；其不依通知所定期限前往
    指定處所聽候裁決，且未依規定期限繳納罰鍰結案或向處罰
    機關陳述意見者，處罰機關得逕行裁決之。而受處分人，不
    服第8條主管機關所為之處罰，得於接到裁決書之翌日起20
    日內，向管轄地方法院聲明異議，道路交通管理處罰條例第
    9條第1項、第87條第1項定有明文。準此，受處分人之聲明
    異議，應以處罰機關之裁決為對象，若無裁決之存在，即無
    從向法院聲明異議。復按憲法第16條所規定之訴訟權，係以
    人民於其權利遭受侵害時，得依正當法律程序請求法院救濟
    為其核心內容，而訴訟救濟應循之審級、程序及相關要件，
    則由立法機關衡量訴訟案件之種類、性質、訴訟政策目的，
    以及訴訟制度之功能等因素，以法律為正當合理之規定，司
    法院大法官釋字第574號解釋可資參照。是關於人民權利受
    侵害時，得請求法院救濟之相關審級、程序及相關要件，均
    應由法律為之，否則應有法律之明確授權，始得以法規命令
    為之。本條例第92條第3項規定：「本條例之罰鍰基準、舉
    發、罰鍰繳納、向處罰機關陳述意見或裁決之處理程序、易
    處吊扣汽車牌照或駕駛執照基準及繳納機構等事項之處理細
    則，由交通部會同內政部定之。」，而違反道路交通管理事
    件統一裁罰基準及處理細則即係本此而制定，此觀違反道路
    交通管理事件統一裁罰基準及處理細則第1條規定甚明。觀
    諸道路交通管理處罰條例第92條第3項授權內容及違反道路
    交通管理事件統一裁罰基準及處理細則所規定之內容，道路
    交通管理處罰條例並未就受處分人得向法院提起救濟之審級
    、程序及相關要件等加以授權，僅授權關於向處罰機關陳述
    意見或裁決之處理程序等相關處理細項。
  (二)次按違反道路交通管理事件，行為人認為舉發之事實與違規
    情形相符者，得於接獲通知單後，親自或委託他人持該通知
    單，不經裁決向指定之處所，逕依裁罰基準執行並繳納罰鍰
    結案；依本細則第48條第1項辦理經繳納罰鍰結案後逾20日
    不得再提出異議；本條例所定罰鍰之處罰事件已依限期到案
    ，除有繼續調查必要外，其有下列情形之一者，得不經裁決
    逕依基準表期限內自動繳納之規定收繳罰鍰結案……；行為
    人逾指定應到案日期後到案，而有前項第1款、第2款情形者
    ，得逕依基準表逾越繳納期限之規定，收繳罰鍰結案；處罰
    機關對於非屬第1項情形之案件，或行為人到案陳述不服舉
    發者，應使用違反道路交通管理事件裁決書裁決之，違反道
    路交通管理事件統一裁罰基準及處理細則第48條第1項、第
    58條第2項、第41條第1、2、4項分別定有明文，由此可知，
    受處分人雖依期限繳款，亦得表示不服。況上開細則第41條
    第1項所稱「結案」，係行政作業上之用語，與「確定」之
    概念不同，而結案之原因甚多，裁罰確定僅係其中一種原因
    而已，自不得謂「結案」後，該項處分即行確定，而不得再
    行救濟，是對於道路交通管理處罰條例所定「罰鍰」以外之
    處罰事件，不論受處分人是否已依限期到案，處罰機關均應
    製作裁決書，並為送達，始屬合法。本件異議人雖已於98年
    2月4日原處分機關提出執業聯結車駕駛執照供原處分機關執
    行吊扣而完成結案，有該執行單在卷可稽，惟原處分機關98
    年9月29日嘉監南字第0980123050號函稱：98年2月4日…，
    於執行吊扣駕駛執照12個月並繳納罰鍰當時，視同行政機關
    依法律擬制非書面（即口頭告知）裁決處分，…，並未另行
    製開裁決書送達受處分人，本站（於受處分人具狀異議後）
    依98年2月4日該案處理情形另行補製之嘉監南字第裁74-M00
    000000號裁決書，僅供貴院酌參本案裁處內容，並未送達受
    處分人等語，有該函在卷可稽，經查，原處分機關未製作裁
    決書，原難認為合於法律程序，迄至異議人於98年5月20日
    聲明異議後，原處分機關始補製作裁決書，裁處受處分人罰
    鍰19,500元，吊扣駕駛執照12個月，施以道安講習之處分。
    上開裁處罰鍰19,500元及施以道安講習部分，依異議人之異
    議意旨未對此二部分聲明異議，故該罰鍰及道安講習部分自
    不在本案異議審查之範圍。至裁處「吊扣駕駛執照12個月」
    部分，上開裁決書作成後，雖未送達異議人收受，至少仍應
    以原處分機關實際作成之日發生效力，而受處分人業已聲明
    異議，則本件之聲明異議程序自屬合法，合先敘明。
  (三)按汽車駕駛人，駕駛汽車經測試檢定有酒精濃度超過規定標
    準者，處15,000元以上60,000元以下罰鍰，並當場移置保管
    該汽車及吊扣其駕駛執照1年；因而肇事致人受傷者，並吊
    扣其駕駛執照2年；致人重傷或死亡者，吊銷其駕駛執照，
    並不得再考領。又汽車駕駛人，有第35條第1項規定之情形
    者，應接受道路交通安全講習，道路交通管理處罰條例第35
    條第1項第1款、第24條第1項第2款分別定有明文。次按94年
    12月14日修正、95年3月1日施行前之道路交通管理處罰條例
    第68條原規定「汽車駕駛人，因違反本條例及道路交通安全
    規則之規定，受吊扣或吊銷駕駛執照處分時，吊扣或吊銷其
    持有各級車類之駕駛執照」，修正後則刪除「吊扣」之規定
    ，改為「汽車駕駛人，因違反本條例及道路交通安全規則之
    規定，受吊銷駕駛執照處分時，吊銷其持有各級車類之駕駛
    執照」，其修正理由係舊法將違法或違規駕駛人所持有各級
    車類之駕駛執照一併吊扣，失之過酷，影響人民工作及生活
    甚鉅，故依修正後之該條規定，受吊扣駕駛執照處分時，僅
    能吊扣違規當時所駕車類之駕駛執照，不再吊扣其持有各級
    車類之駕駛執照，僅於受吊銷駕駛執照處分時，始吊銷其持
    有各級車類之駕駛執照。因此，道路交通管理處罰條例第35
    條第1項規定之吊扣駕駛執照，係指酒精濃度超過規定標準
    駕駛遭查獲時所駕車類之駕駛執照，而不得吊扣駕駛人所持
    有之各級車輛駕駛執照。
  (四)經查，異議人於上開時地，駕駛車牌號碼7533-XB號自用一
    般小客車，經臺南縣警察局歸仁分局警員攔停施以酒測，並
    測得其口中呼氣之酒精濃度為0.29mg/l，因已超過規定標準
    而經警製單舉發，嗣經原處分機關依法裁處如上述內容之裁
    罰等情，有臺南縣警察局98年2月3日南縣警交字第M0000000
    0號舉發違反道路交通管理事件通知單、原處分機關嘉監南
    字第裁74-M00000000號裁決書各1份附卷可稽，且為異議人
    所不否認，此部分事實堪可認定。
  (五)又查，異議人為本件違規行為時，係駕駛自用小客車，依上
    開說明其所受之處分應為限制其駕駛自用小客車之權利，即
    吊扣其普通小型車駕駛執照，而異議人持有之駕駛執照包括
    普小（普通小型車）、普貨（普通大貨車）、職貨（職業大
    貨車）及職聯（職業聯結車），有異議人之汽車駕照基本資
    料在卷可稽，異議人違規時間係於98年2月3日，自應適用修
    正後之道路交通管理處罰條例第68條之規定。且修正後道路
    交通管理處罰條例第68條之規定，既將「吊扣」等字刪除，
    依上開說明，異議人受吊扣駕駛執照處分時，自不得再吊扣
    其持有各級車類之駕駛執照，故原處分機關於作成吊扣駕駛
    執照處分時，應就行為人所應吊扣之駕駛執照種類予以限定
    ，始符合依法行政原則。而異議人為本件違規行為時，係駕
    駛自用小客車（普通小型車），業經認定如上，揆諸上開說
    明，其依法所受之處分應為限制其駕駛普通小型車之權利，
    即吊扣其小型車普通駕駛執照，原處分機關未審酌及此，逕
    為裁罰，即難認為允當，從而異議人此部分之異議為有理由
    。
  (六)至公路機關因汽車駕駛人取得高一級車類之駕駛資格者，應
    換發駕駛執照，並准其駕駛較低級車類之車輛，而已領有聯
    結車駕駛執照者，得駕駛大客車、大貨車、代用大客車、大
    客貨兩用車、曳引車、小型車、輕型機器腳踏車的規定，而
    於實務上僅逐級核給汽車駕駛執照1張，致持有職業聯結車
    駕駛執照者，因駕駛普通小型車違規，而須吊扣小型車普通
    駕駛執照時，產生技術層面之困難，惟行政機關本應時時因
    應法令之變更，而精進其行政執行成效，斷不得因技術層面
    之困難，而置相關法令於不顧，甚或逾越比例原則，是技術
    層面的問題，要難據為原處分並無不當之理由，併此敘明。
四、綜上所述，本件異議人雖有因酒後駕駛自用小客車之違規行
    為，原處分機關固得為吊扣異議人所持有之普通小型車駕駛
    執照之處分，然尚非得遽予吊扣其所持有之各級駕駛執照，
    且如有吊扣汽車牌照或駕駛執照處分，主文欄亦應記明應受
    吊扣之汽車牌照或駕駛執照名稱、號碼及吊扣期間，乃原處
    分機關未予詳查，逕以道路交通管理處罰條例第35條第1項
    第1款規定裁處異議人吊扣駕駛執照12個月，自有未洽，異
    議人之異議為有理由，爰撤銷原處分關於吊扣駕駛執照12個
    月之處分，並就該撤銷部分改諭知如主文所示之處罰，以為
    適法。又本件異議人雖已以聯結車駕駛執照執行吊扣處分，
    然本院本裁定認應吊扣普通小型車駕駛執照，異議人自應改
    吊扣普通小型車駕駛執照，且吊扣日期應合併計算，亦即總
    吊扣之日期不得逾12個月，始為適法；另原處分關於罰鍰及
    道安講習部分，異議人並未聲明異議，不在本件審理之範圍
    內，附此敘明。
五、據上論斷，應依道路交通管理處罰條例第87條第2項，道路
    交通案件處理辦法第20條前段，裁定如主文。
中    華    民    國    98    年    10    月    19    日
                    交通法庭  法  官 張家瑛
以上正本證明與原本無異。
如不服本裁定，應於收受送達後5日內向本院提出抗告狀。（應
附繕本）
                              書記官 李淑惠
中    華    民    國    98    年    10    月    20    日


司法院資訊處製作；財團法人民間司法改革基金會備份。
